臺灣高等法院高雄分院刑事判決　　　　96年度上訴字第1358號
上　訴　人
即　被　告　壬○○
上列上訴人因常業重利案件，不服臺灣高雄地方法院95年度訴字
第4162號中華民國96年5 月15日第一審判決（起訴案號：臺灣高
雄地方法院檢察署95年度偵字第13977 號），提起上訴，本院判
決如下：
    主  文
原判決撤銷。
壬○○犯常業重利罪，處有期徒刑陸月，減為有期徒刑參月，如
易科罰金，以銀元參佰元即新臺幣玖佰元折算壹日。扣案門號00
00000000號行動電話壹支（含SIM 卡壹張）、借款人電話明細壹
張、繳款明細伍張，均沒收之。
    事  實
一、壬○○基於常業重利之犯意，自民國92年10月31日起，至95
    年5 月9 日止，透由友人、借款人相互介紹，及以其所有門
    號0000000000號牌行動電話為聯絡工具，於如附表(一)所示時
    間、地點，乘附表(一)所示之乙○○○等11人需錢周轉急迫之
    際，而分別貸與如附表(一)所示之金錢，並要求乙○○○等11
    人簽立如附表(一)所示，為借貸金額2 倍金額之本票、保管條
    ，及提供如附表(一)所示證件影本以為擔保，而以附表(一)所示
    及預扣第1 期利息方式收取利息，獲取每借貸新臺幣（下同
    ）10,000元，每月可收取約3,000 元至4,000 元，與借款顯
    不相當之重利，並以之為常業。嗣於95年5 月16日下午4時
    30分許，在高雄市前金區○○○路155 號管理員室前為警查
    獲，並扣得前述行動電話1 支（含SIM 卡1 張）、其所有用
    以聯絡催繳利息之借款人電話明細1 張、記載借貸繳息狀況
    之繳款明細5 張、現金83,800元，如附表(一)所示乙○○○等
    人簽立之本票、保管條、提供之證件影本。
二、案經乙○○○、癸○○、子○○、丁○○、己○○○、庚○○、辛○○、甲○○等人，訴由高雄市政府警察局鼓山分局
    報請臺灣高雄地方法院檢察署檢察官偵查起訴。
    理   由
壹、程序部分：
    按被告以外之人於審判外之陳述，雖不符刑事訴訟法第159
    條之1 至第159 條之4 之規定，而經當事人於審判程序同意
    作為證據，法院審酌該言詞陳述或書面陳述作成時之情況，
    認為適當者，亦得為證據。當事人、代理人或辯護人於法院
    調查時知有第159 條第1 項不得為證據之情形，而未於言詞
    辯論終結前聲明異議者，視為有前項之同意，同法第159 條
    之5 第1 、2 項定有明文。立法意旨在於傳聞證據未經當事
    人之反對詰問予以核實，原則上先予排除，惟若當事人已放
    棄反對詰問權，於審判程序中表明同意該等傳聞證據可作為
    證據，基於尊重當事人對傳聞證據之處分權，及證據資料愈
    豐富，愈有助於真實發見之理念，且強化言詞辯論主義，使
    訴訟程序得以順暢進行，上開傳聞證據亦均具有證據能力。
    查本案據以認定犯罪事實存否之被告以外之人之言詞或書面
    陳述，被告及檢察官於原審審理時，因係進行簡式審判程序
    審理，故認其均同意作為證據，且於本院言詞辯論終結前，
    均未聲明異議，而本院審酌該言詞陳述及書面陳述作成之情
    況，未見有何不適當之情形，故依前開規定，均得為證據。
貳、實體部分：
一、上訴人即被告壬○○（以下稱被告），雖於本院審理時，經
    合法傳喚而未到庭，然上揭犯罪事實，業據被告於原審審理
    時坦承不諱（見原審96年4 月2 日審判筆錄），核與證人即
    被害人乙○○○、戊○○、癸○○、子○○、丁○○、己○○○、庚○○、辛○○、甲○○、丑○○、丙○○分別於警
    詢、偵查時所證情節大致相符，並有借款人電話明細1 張、
    繳款明細5 張、附表(一)所示乙○○○等11人提供之證件影本
    、本票、保管條，及門號0000000000號行動電話1 支扣案可
    證；顯見被告之自白係與卷內證據相符，可予採信。又被告
    借款予附表(一)所示之人，依約定之利息換算週年利率結果，
    年利率約為360 ％至480 ％，均遠超過法定最高週年利率20
    ％，衡之目前社會之借款習慣、金融市場動態等客觀標準，
    其所收取之利息實與原本顯不相當甚明；再者，如附表(一)所
    示被害人之所以願負擔較銀行、民間借款利率高出甚多之利
    息而向被告借款，衡情必有亟需款項周轉之需要，上情並已
    據被害人等分別陳明，是如附表(一)所示之乙○○○等11人均
    係出於急迫不得已始向被告借款周轉，應無疑義。從而，被
    告上開於原審審理時之自白，與事實相符，本案事證已臻明
    確，被告犯行洵堪認定，應依法論科。
二、查被告行為後，如附表(二)編號、所示被告論罪科刑所應
    適用之刑法條文，業於94年2 月2 日修正公布，並於95年7
    月1 日生效施行；綜其全部結果比較後，認修正施行後之現
    行刑法條文規定並未較有利於行為人；是依前開說明，本案
    自應適用修正施行前之刑法條文而為處斷，合先敘明。
三、按刑法所謂「常業」，指反覆以同種類行為為目的之社會活
    動之職業性犯罪而言，至於犯罪所得之多寡，是否恃此犯罪
    為唯一之謀生職業，則非所問，縱另兼有其他職業，仍無礙
    於該常業犯罪之成立。被告既經營高利貸放款業務，趁他人
    急迫之際貸予款項，預扣利息，要求交付借款金額2 倍金額
    之本票、保管條為擔保，並收取與原本顯不相當，約週年利
    率360 ％或480 ％之重利而恃以為生；核其所為，係犯修正
    前刑法第345 條之常業重利罪。另附表(一)編號10被害人丁○○，僅於94年9 月26日向被告借款1 次，已據其陳明（見警
    (二)卷第19至21頁、偵卷第29頁）；是公訴人誤丁○○於同日
    2 度向被告借貸各20,000元（見起訴書附表編號6 、15），
    容有誤會，併此敘明。
四、原審認被告犯罪事證明確，而據以論科，固非無見；惟查，
    於96年6 月15日訂定之中華民國九十六年罪犯減刑條例，業
    於96年7 月4 日經總統公布，於同年月16日施行，被告犯罪
    ，係在96年4 月24日以前，所犯非屬該條例第3 條第1 項所
    定不予減刑之罪，而應依該條例規定減刑，原審未及依該條
    例規定減刑，尚有未洽。被告於96年7 月6日刑事訴訟法第3
    61條第2 項施行前之96年6 月1 日具狀未載理由而提起上訴
    ，雖無理由，然原審判決既有上開未洽之處，自仍應由本院
    予以撤銷改判。爰審酌被告為賺取暴利而貸款收取重利，嚴
    重破壞金融秩序，導致借款人為高利所苦及受債務壓迫，衍
    生社會問題，惡性非輕，然本案借貸仍係出於被害人之自由
    意願，被告犯罪動機及目的均屬被動求財，其犯後均已供承
    犯行，態度尚佳，及犯罪期間、次數、所得等一切情狀，量
    處如主文第2 項所示之刑，以資懲儆。另96年6 月15日訂定
    之中華民國九十六年罪犯減刑條例，業於96年7 月4 日經總
    統公布，於同年月16日施行，被告犯罪，係在96年4 月24日
    以前，所犯非屬該條例第3 條第1 項所列不予減刑之罪名，
    爰依同條例第2 條第1 項第3 款、第7條 規定減其刑期二分
    之一。而被告行為後，刑法易科罰金之規定，亦有如附表(二)
    編號所示之修正，爰依附表(二)編號所示比較新舊法結果
    ，按修正前刑法規定諭知易科罰金之折算標準。
五、扣案門號0000000000號行動電話1 支（含SIM 卡1 張）、借
    款人電話明細1 張、繳款明細5 張，均係被告所有，且分別
    為被告聯絡被害人乙○○○等以貸與金錢、收取利息，及記
    錄貸款、收息狀況所用，業據被告及乙○○○等11 人 分別
    供證明確，為被告供本案犯罪所用之物，爰皆依刑法第38條
    第1 項第2 款之規定宣告沒收。至於扣案如附表所示之證件
    影本、本票、保管條均僅供作清償借款本息擔保之用，已如
    前述，如借款人嗣後清償借款本息，被告仍須將該等物品分
    別返還於各該借款人，自難認係被告犯罪所得之物，即非屬
    於被告所有（最高法院92年度台上字第2923號判決意旨參照
    ）；另其餘非本案被害人之證件影本、本票、保管條，及現
    金83,800元，均無證據證明與本案相關，爰均不予宣告沒收
    ，附此敘明。
六、被告經合法傳喚，無正當理由不到庭，爰不待其陳述，逕行
    判決。
據上論結，應依刑事訴訟法第369 條第1 項前段、第364 條、第
371 條、第299 條第1 項前段，刑法第2 條第1 項前段，修正前
刑法第345 條、第41條第1 項前段，第38條第1 項第2 款，中華
民國96年罪犯減刑條例第2 條第1 項第3 款、第7 條，罰金罰鍰
提高標準條例第1 條前段，刪除前罰金罰鍰提高標準條例第2 條
，判決如主文。
本案經檢察官李門騫到庭執行職務。
中　　華　　民　　國　　96　　年　　9 　　月　　19　　日
                  刑事第七庭    審判長法  官
                                      法  官
                                      法  官
右正本證明與原本無異。
如不服本判決應於收受本判決後10日內向本院提出上訴書狀，其
未敘述上訴理由者，並得於提起上訴後10日內向本院補提理由書
狀（均須按他造當事人之人數附繕本）「切勿逕送上級法院」。
中　　華　　民　　國　　96　　年　　9 　　月　　19　　日
　　　　　　　　　　　　　　　　　　書記官  黃玉珠
附表(一)：
┌──┬────┬──────┬────┬──────┬──────┐
│編號│ 被害人 │ 借貸時、地 │借貸金額│  計息方式  │  質押證件  │
├──┼────┼──────┼────┼──────┼──────┤
│  1 │乙○○○│92年10月31日│10,000元│10天1期，每 │面額10,000元│
│    │        │。高雄市鼓山│        │期1,000元   │本票、身分證│
│    │        │區中都橋下。│        │            │影本        │
├──┼────┼──────┼────┼──────┼──────┤
│  2 │乙○○○│92年11月27日│10,000元│10天1 期，每│面額10,000元│
│    │        │。高雄市鼓山│        │期1,000 元  │本票        │
│    │        │區中都橋下。│        │            │            │
├──┼────┼──────┼────┼──────┼──────┤
│  3 │乙○○○│93年2 月22日│10,000元│10天1 期，每│面額10,000元│
│    │        │。高雄市鼓山│        │期1,000 元  │本票        │
│    │        │區中都橋下。│        │            │            │
├──┼────┼──────┼────┼──────┼──────┤
│  4 │乙○○○│93年4 月16日│20,000元│10天1 期，每│面額20,000元│
│    │以張璧瀅│。高雄市鼓山│        │期2,000 元  │本票、張璧瀅│
│    │名義    │區中都橋下。│        │            │之身分證影本│
├──┼────┼──────┼────┼──────┼──────┤
│  5 │戊○○  │93年7 月8 日│30,000元│7 天1 期，每│面額60,000元│
│    │        │。高雄市鹽埕│        │期3,000 元  │本票、身分證│
│    │        │區○○路。  │        │            │影本        │
├──┼────┼──────┼────┼──────┼──────┤
│  6 │癸○○  │94年3 月某日│20,000元│10天1 期，每│面額40,000元│
│    │        │。高雄市三民│        │期2,000 元  │本票        │
│    │        │區○○路「家│        │            │            │
│    │        │樂福」前。  │        │            │            │
├──┼────┼──────┼────┼──────┼──────┤
│  7 │癸○○  │94年4 月某日│20,000元│10天1 期，每│面額40,000元│
│    │        │。高雄市三民│        │期2,000 元  │本票        │
│    │        │區○○路「家│        │            │            │
│    │        │樂福」前。  │        │            │            │
├──┼────┼──────┼────┼──────┼──────┤
│  8 │癸○○  │94年5 月某日│20,000元│10天1 期，每│面額40,000元│
│    │        │。高雄市三民│        │期2,000 元  │本票        │
│    │        │區○○路「家│        │            │            │
│    │        │樂福」前。  │        │            │            │
├──┼────┼──────┼────┼──────┼──────┤
│  9 │子○○  │94年6 月某日│20,000元│10天1 期，每│面額40,000元│
│    │        │。高雄市鼓山│        │期2,000 元  │本票、身分證│
│    │        │區○○路。  │        │            │影本        │
├──┼────┼──────┼────┼──────┼──────┤
│ 10 │丁○○  │94年9 月26日│20,000元│10天1 期，每│面額40,000元│
│    │        │中午12時許。│        │期2,000 元  │本票、身分證│
│    │        │高雄市鼓山區│        │            │影本        │
│    │        │河西路與河邊│        │            │            │
│    │        │街口。      │        │            │            │
├──┼────┼──────┼────┼──────┼──────┤
│ 11 │己○○○│94年10月18日│30,000元│10天1 期，每│面額60,000元│
│    │        │。高雄市鹽埕│        │期3,000元   │本票、身分證│
│    │        │區○○路154 │        │            │影本        │
│    │        │號前。      │        │            │            │
├──┼────┼──────┼────┼──────┼──────┤
│ 12 │庚○○  │94年12月7 日│30,000元│10天1 期，每│面額60,000元│
│    │        │。高雄市鹽埕│        │期3,000 元  │本票、保管條│
│    │        │區○○路154 │        │            │、身分證影本│
│    │        │號前。      │        │            │            │
├──┼────┼──────┼────┼──────┼──────┤
│ 13 │己○○○│94年12月18日│20,000元│10天1期，每 │面額40,000元│
│    │        │。高雄市鹽埕│        │期2,000元   │本票、身分證│
│    │        │區○○路154 │        │            │影本        │
│    │        │號前。      │        │            │            │
├──┼────┼──────┼────┼──────┼──────┤
│ 14 │子○○  │94年12月19日│30,000元│10天1 期，每│面額60,000元│
│    │        │。高雄市三民│        │期3,000 元  │本票、身分證│
│    │        │區○○路「家│        │            │影本        │
│    │        │樂福」前。  │        │            │            │
├──┼────┼──────┼────┼──────┼──────┤
│ 15 │庚○○  │95年1 月某日│20,000元│10天1 期，每│面額40,000元│
│    │        │。高雄市鹽埕│        │期2,000 元  │本票、保管條│
│    │        │區○○路某7 │        │            │、身分證影本│
│    │        │-11超商前。 │        │            │            │
├──┼────┼──────┼────┼──────┼──────┤
│ 16 │辛○○  │95年1 月6 日│30,000元│10天1 期，每│面額60,000元│
│    │        │。高雄市鼓山│        │期3,000 元  │本票、保管條│
│    │        │區○○路與銘│        │            │、身分證影本│
│    │        │傳路口。    │        │            │            │
├──┼────┼──────┼────┼──────┼──────┤
│ 17 │甲○○  │95年1 月17日│20,000元│10天1 期，每│面額60,000元│
│    │        │18時許。高雄│        │期3,000 元  │本票、保管條│
│    │        │市鹽埕區大仁│        │            │、身分證影本│
│    │        │路154號對面 │        │            │            │
│    │        │7-11超商前。│        │            │            │
├──┼────┼──────┼────┼──────┼──────┤
│ 18 │丑○○  │95年4 月16日│30,000元│8 天1 期，每│面額60,000元│
│    │        │。高雄市五福│        │期3,000 元  │本票、保管條│
│    │        │四路與七賢三│        │            │、身分證影本│
│    │        │路口。      │        │            │、健保卡影本│
│    │        │            │        │            │、戶口名簿影│
│    │        │            │        │            │本          │
├──┼────┼──────┼────┼──────┼──────┤
│ 19 │丙○○  │95年5 月9 日│10,000元│7 天1 期，每│面額20,000元│
│    │        │。高雄市五福│        │期1,000,元  │本票、保管條│
│    │        │四路與七賢三│        │            │、身分證影本│
│    │        │路口。      │        │            │、健保卡影本│
└──┴────┴──────┴────┴──────┴──────┘
附表(二)：
┌──────┬─────────────┬─────────────┬───────┬────┐
│相關變更條文│行為時法（下稱舊法）之內容│裁判時法（下稱新法）之內容│比  較  理  由│備    註│
├──────┼─────────────┼─────────────┼───────┼────┤
│【重利罪常│以犯前條之罪為常業者，處5 │（刪除）                  │修正前法定最高│被告多次│
│業犯】修正前│年以下有期徒刑，得併科3,00│                          │本刑為有期徒刑│重利犯行│
│刑法第345 條│0 元以下罰金。            │                          │5 年，新法刪除│，依新法│
│            │                          │                          │重利罪常業犯之│須分論併│
│            │                          │                          │規定，若依現行│罰，則併│
│            │                          │                          │刑法一般重利罪│罰後之最│
│            │                          │                          │之法定最高本刑│高法定刑│
│            │                          │                          │有期徒刑1 年併│顯逾5 年│
│            │                          │                          │合處罰，則被告│，是依舊│
│            │                          │                          │如附表(一)犯行併│法僅論一│
│            │                          │                          │合處罰後法定最│罪且最高│
│            │                          │                          │高本刑顯已逾5 │法定刑為│
│            │                          │                          │年。          │5 年較有│
│            │                          │                          │              │利。    │
├──────┼─────────────┼─────────────┼───────┼────┤
│【刑法第34│罰金：（銀元）1 元以上。  │罰金：新臺幣1000元以上，以│罰金刑之下限，│舊法有利│
│5 條罰金刑下│                          │百元計算。                │由銀元10元（亦│。      │
│限變更】刑法│                          │                          │經提高）即新臺│        │
│第33條第5 款│                          │                          │幣30元，提高為│        │
│            │                          │                          │新臺幣1000元  │        │
├──────┼─────────────┼─────────────┼───────┼────┤
│【易科罰金│犯最重本刑為5 年以下有期徒│犯最重本刑為5 年以下有期徒│易科罰金折算標│舊法有利│
│折算標準變更│刑以下之刑之罪，而受6 個月│刑以下之刑之罪，而受6 個月│準由銀元300 元│。      │
│】修正前刑法│以下有期徒刑或拘役之宣告…│以下有期徒刑或拘役之宣告者│即新臺幣900 元│        │
│第41條第1 項│得以（銀元，下同）1 元以上│，得以新臺幣1000元、2000元│，提高為以新臺│        │
│前段、修正前│3 元以下折算1 日，易科罰金│或3000元折算1 日，易科罰金│幣1000元、2000│        │
│罰金罰鍰提高│。依刑法第41條易科罰金…就│。                        │元或3000元折算│        │
│標準條例第2 │其原定數額提高為100 倍折算│                          │1 日。        │        │
│條→現行刑法│1 日；法律所定罰金數額未依│                          │              │        │
│第41條第1 項│本條例提高倍數，或其處罰法│                          │              │        │
│前段        │條無罰金刑之規定者，亦同。│                          │              │        │
└──────┴─────────────┴─────────────┴───────┴────┘
附錄本判決論罪科刑法條：
刑法第345條
以犯前條之罪為常業者，處5 年以下有期徒刑，得併科3,000 元
以下罰金。
